【裁判字號】    98,易,1039
【裁判日期】    981215
【裁判案由】    傷害
【裁判全文】
臺灣臺南地方法院刑事判決              98年度易字第1039號
公  訴  人  臺灣臺南地方法院檢察署檢察官
被      告  丙○○
上列被告因傷害案件，經檢察官提起公訴（98年度調偵字第211
號），本院判決如下：
    主  文
丙○○傷害人之身體，累犯，處有期徒刑伍月，如易科罰金，以
新臺幣壹仟元折算壹日。
    事  實
一、丙○○前於民國96年間，因違反毒品危害防制條例案件，經
    臺灣桃園地方法院以96年度審訴字第756號判決應執行有期
    徒刑7月確定，甫於97年9月24日縮刑期滿執行完畢。緣於同
    年10月5日下午5時40分許，丙○○因其父己○○遭友人丁○○毆傷（丁○○所涉傷害罪嫌，另經本院判決），而接獲通
    知，與其母翁淑華一同前往丁○○叔父戊○○位於臺南縣新
    營市○○路484巷30號之住處（己○○、丙○○及翁淑華所
    涉無故侵入他人住宅罪嫌，均另經臺灣臺南地方法院檢察署
    檢察官為不起訴處分確定），欲接送己○○就醫，詎丙○○
    因與戊○○一言不合互有拉扯，竟不思自制，基於傷害他人
    身體之單一犯意，徒手將戊○○推倒在地，迨戊○○起身後
    取出伊所有之圓鍬以圖反擊，丙○○又將圓鍬搶下，並於戊○○另行拿取鋤頭與其對峙之際（戊○○所涉傷害罪嫌，另
    經臺灣臺南地方法院檢察署檢察官為不起訴處分確定），持
    上開圓鍬擊打戊○○左側腰腹部，致戊○○不支倒地，受有
    胸部挫傷併左側第10根肋骨骨折併肺部挫傷、頭部外傷等傷
    害。嗣因丙○○見戊○○倒地後即逕行與己○○、翁淑華離
    去，戊○○則由其後到場之丁○○電召救護車送往財團法人
    奇美醫院（下稱奇美醫院）柳營分院救治，並經據報到場之
    員警在上址扣得上開戊○○所有之圓鍬1支，乃循線查悉上
    情。
二、案經戊○○訴由臺南縣警察局新營分局報告臺灣臺南地方法
    院檢察署檢察官偵查起訴。
    理  由
一、關於證據能力之認定：
  (一)本件以下所引用具傳聞證據性質之供述證據，除證人戊○○
    、庚○○、乙○○於偵查中具結後向檢察官所為之陳述，業
    經具結且無顯不可信之情形存在，依刑事訴訟法第159條之1
    第2項規定，具備證據能力外；其餘之供述證據，因檢察官
    及被告丙○○於本案言詞辯論終結前，均未爭執其證據能力
    ，本院審酌前開證據之作成或取得之狀況，並無非法或不當
    取證之情事，且亦無顯不可信之情況，復經本院於審判期日
    就上開證據依法進行調查、辯論，依刑事訴訟法第159條之5
    規定，均具有證據能力。
  (二)扣案圓鍬1支之物證及卷附扣押書等書證，均非屬供述證據
    ；卷附照片等物證，則係以機械之方式所留存之現場影像，
    亦非供述證據，皆無傳聞法則之適用，復均無違反法定程序
    取得之情形，依刑事訴訟法第158條之4規定之反面解釋，均
    應有證據能力，合先敘明。
二、訊據被告固坦承有於97年10月5日下午5時40分許，在告訴人
    即被害人戊○○上址住處徒手推倒告訴人之事實，惟矢口否
    認有何持圓鍬擊打告訴人成傷之事實，辯稱：伊於上開時、
    地，因見告訴人取出圓鍬，害怕告訴人持之毆打伊或母親翁
    淑華，始搶下告訴人手中之圓鍬以便防衛，伊並未持以擊打
    告訴人，亦不知告訴人何以受傷云云。經查：
  (一)上開犯罪事實，除經被告自承有徒手推倒告訴人之事實外，
    並據證人即案發時在場之乙○○於警詢中證稱：被告於上開
    時、地向告訴人表示欲帶其父前往醫院驗傷，其間被告曾搭
    告訴人之肩膀2次，雙方因而有口角衝突，隨後2人即開始吵
    架互毆，告訴人拿木棍、被告持圓鍬互打，告訴人腰部遭被
    告持圓鍬打傷，其後被告遭制止離開，告訴人則由救護車送
    往醫院治療等語（警卷第5至6頁），及於偵查中結證稱：被
    告於上開時、地曾向告訴人大聲質問，並將手搭在告訴人肩
    膀上，告訴人因此與被告口角爭執，被告即將告訴人打倒在
    地，告訴人自旁拿起圓鍬後為被告搶走，被告並持該圓鍬打
    告訴人，後來伊和庚○○制止2人爭吵，告訴人亦由救護車
    送醫救治等語綦詳（偵(二)卷即臺灣臺南地方法院檢察署98年
    度核交字第896號卷第10至11頁）；復經證人即案發過程中
    到場之庚○○於警詢中證稱：伊於上開時、地騎車經過，剛
    好目擊告訴人遭被告打倒在地，隨後被告及告訴人各拿圓鍬
    及棍棒互打，伊當時也有看到被告手拿圓鍬、告訴人拿鋤頭
    ，告訴人隨後即遭被告持圓鍬打中腹部受傷，由救護車送往
    醫院救治等語（警卷第27至28頁、第32至33頁），於偵查中
    先證稱：伊於上開時間騎車經過上開地點，看到被告與告訴
    人徒手互毆，伊試圖前往阻止未果，後來告訴人就拿起鋤頭
    、被告拿圓鍬，被告用圓鍬打到告訴人之身體，又證稱：伊
    於上開時、地見告訴人滑倒在地，告訴人就在旁拿起圓鍬，
    圓鍬隨後遭被告搶走，告訴人就再回頭拿鋤頭，但遭被告用
    圓鍬打傷等語（偵(一)卷即臺灣臺南地方法院檢察署97年度核
    交字第5100號卷第14頁，偵(二)卷第12頁），及於本院審理中
    結證稱：伊於上開時、地看到被告與告訴人徒手互相拉扯，
    告訴人滑倒後跑開，被告自後追逐，告訴人即取出圓鍬欲攻
    擊被告，但因被告躲到伊機車旁拿起安全帽防衛而未能打到
    被告，被告即將圓鍬搶下，告訴人又到旁邊拿鋤頭與被告互
    打，但告訴人先遭被告用圓鍬打到左側腰腹部（即身體左側
    接近肋骨下方之腰側）後倒下，被告隨即停手，之後就有人
    叫救護車等語明確（本院卷一第162頁至第163頁反面）。參
    以證人乙○○雖為告訴人之友人，案發前並曾在告訴人上址
    住處與告訴人一同飲茶聊天，與告訴人應非無交誼，證人庚○○則為告訴人姪兒丁○○之友人，且因丁○○毆打被告之
    父己○○之故，與己○○間或不無嫌隙，然證人乙○○、庚○○與被告間則未有任何糾紛、仇怨，堪認證人乙○○、庚○○尚無故意虛構事實以入被告於罪，並自陷於偽證罪責追
    訴風險之必要，渠2人上開所述應堪採信；況證人乙○○案
    發當日於警詢中除曾證述被告上開犯行外，尚曾證述告訴人
    與被告互毆之情節（警卷第5頁），證人庚○○亦證稱告訴
    人於案發時、地有與被告互相拉扯，及持鋤頭與被告對峙互
    打之情形（本院卷一第162頁正反面），是證人乙○○、庚○○於指述被告上開犯行之同時，既均已另指明告訴人有徒
    手或取圓鍬、鋤頭欲與被告互毆之情節，益見證人乙○○、
    庚○○並無一味迴護告訴人之意，渠2人上開證述當無偏頗
    或誣指之虞，而係出於渠等親身見聞甚明。又衡諸證人乙○○上開於警詢、偵查中所述或證人庚○○上開於警詢、偵查
    及本院審理中之證述雖不無細節或時序上之些微差異，然上
    開證人就告訴人於案發過程中曾經倒地，及告訴人起身後取
    出圓鍬，遭被告搶下後持以擊打告訴人，致告訴人受傷倒地
    等重要情節，歷次之證述則尚屬一致，應認證人乙○○、庚○○上開證述中之細節出入，無非係因案發過程事發經過迅
    速、現場情形混亂，回憶細節時難免有所錯亂，或係因時間
    經過後記憶自然淡化所致，尚無礙於證人乙○○、庚○○上
    開證述之真實性。且證人乙○○、庚○○上開證述，與告訴
    人於警詢、偵查中證述遭被告持圓鍬打傷之情節確屬大致相
    符，亦與證人即被告之父己○○於偵查中證稱告訴人與被告
    發生口角後，2人打在一起，告訴人於過程中有遭被告推倒
    ，告訴人起身後就去拿圓鍬出來打被告，被告出手阻擋，後
    來有將圓鍬搶下等語（偵(一)卷第14至15頁），及被告自承曾
    將告訴人推倒在地、曾搶下告訴人所持之圓鍬與告訴人另行
    取出鋤頭對峙等情節，均尚能互為映證；此外，復有現場照
    片3張在卷可資佐證（本院卷一第15至16頁）及被告持以擊
    打告訴人成傷之圓鍬1支扣案足憑，上開事實更堪以認定。
    至告訴人於警詢、偵查中雖另證稱被告一至伊上址住處即出
    口辱罵伊，並揮拳毆打伊之額頭致伊倒地，再拿取圓鍬打伊
    身體，致伊受傷，且被告所持之圓鍬原本係放在牆邊，並非
    自伊手上搶去云云（警卷第23至25頁，偵(一)卷第16頁），其
    中除告訴人指述遭被告持圓鍬毆打成傷部份，與證人乙○○
    、庚○○上開證述相符，洵堪採信外，其餘部分因告訴人為
    上開指述時，業因伊涉嫌傷害被告而為檢、警偵辦，是告訴
    人上開所述自難免有為圖掩飾自身舉動而誇大被告所為之情
    形，且此部分亦無相關證據可資佐證，無從逕予採信，附此
    敘明。
  (二)再告訴人於上開時、地確實受有胸部挫傷併左側第10根肋骨
    骨折併肺部挫傷、頭部外傷等傷害之事實，有97年10月8日
    奇美醫院柳營分院診斷證明書1份在卷可稽（警卷第43頁）
    ；告訴人上開傷勢之位置、情形，與被告自承曾推倒告訴人
    在地，及證人乙○○、庚○○上開有關告訴人曾於與被告爭
    執過程中倒地、被告曾持圓鍬擊打告訴人左側腰腹部等證述
    互核亦大致相合，益徵證人乙○○、庚○○上開指述非虛，
    且堪認告訴人確因被告上開傷害犯行受有上述傷勢無疑。又
    告訴人係於案發時間後未幾即當日下午6時6分許，即由告訴
    人姪兒丁○○電召救護車送醫救治，其當日所受傷勢應係新
    傷等節，有奇美醫院柳營分院98年9月9日（98）奇院柳醫字
    第11585號函、臺南縣消防局98年10月9日南縣消指字第0980
    017380號函各1份在卷可資參照（本院卷一第60至61頁、第
    128至132頁），更足見告訴人確係於上開案發過程中受有上
    述傷勢；再徵諸證人乙○○、庚○○、己○○及被告均稱告
    訴人於上開時、地曾有與被告互相拉扯及先後取出圓鍬、鋤
    頭之舉動，堪認告訴人於上開時、地經救護車送醫救治前，
    尚能活動自如未感不適，其時應尚未受有肋骨骨折等傷勢，
    迄至伊遭被告持圓鍬擊中左側腰腹部後，始有不支倒地之情
    形，並於送醫救治後經診斷出上述傷勢，是告訴人上述傷勢
    ，確係被告上開犯行所致乙節，至為灼然，被告辯稱不知告
    訴人何以受傷云云，顯係卸責之詞，無以憑採。
  (三)又證人己○○、證人即被告之母翁淑華於警詢及偵查中固均
    證稱：告訴人在上開案發時、地先出拳徒手毆打被告，後因
    告訴人又取出圓鍬一直毆打被告，被告為圖防衛而與告訴人
    搶奪圓鍬，始互有拉扯，被告雖搶下告訴人手中之圓鍬，但
    並未持圓鍬毆打告訴人云云（警卷第8至9頁、第18至19頁，
    偵(一)卷第15頁、偵(二)卷第4頁）；然證人己○○、翁淑華與
    被告均屬至親，於案發時短暫、混亂之過程中，或可能因過
    於關注被告是否遭人傷害，而未注意被告有無傷害他人之舉
    措，或可能因渠2人與被告間之至親關係，就被告於案發之
    混亂過程中所為均主觀評價為自我防衛之行動，是縱渠2人
    非蓄意維護被告，亦難期渠2人之證言客觀可信。況本件業
    據與被告或告訴人2人上開糾紛無直接利害關係而較具客觀
    性之證人乙○○、庚○○證述綦詳且互核大致相符，既如前
    述，自均難僅以證人己○○、翁淑華之上開證述，即逕認被
    告確無上開傷害犯行，應甚顯然。
  (四)至被告另辯以伊係先遭告訴人毆打，告訴人復取出圓鍬有傷
    害之意，伊始奪下告訴人所持圓鍬進行防衛云云，不無主張
    正當防衛之意。惟按正當防衛須對於現在不法之侵害始得為
    之，侵害業已過去，即無正當防衛可言，至彼此互毆，又必
    以一方初無傷人之行為，因排除對方不法之侵害而加以還擊
    ，始得以正當防衛論，故侵害已過去之報復行為，與無從分
    別何方為不法侵害之互毆行為，均不得主張防衛權（最高法
    院30年上字第1040號判例意旨參照）；本件被告有徒手推倒
    告訴人及持圓鍬擊打告訴人成傷之行為，業如前述，再觀諸
    前揭診斷證明書所載內容，告訴人所受傷害，係胸部挫傷併
    左側第10根肋骨骨折併肺部挫傷、頭部外傷之傷害，受傷部
    位非僅1處，且告訴人於案發當日即97年10月5日前往急診救
    治後，於同年月11日始出院返家，有奇美醫院柳營分院98年
    10月19日（98）奇院柳醫字第11907號函暨告訴人病歷1份存
    卷可參（本院卷一第83頁至第116頁反面），足見其受傷程
    度非輕，是被告下手毆打之際，顯非單純基於排除對方不法
    侵害所為，而係基於傷害之犯意為之，應可認定。又被告於
    上開時、地確曾受傷乙情，固有照片7張在卷可佐（本院卷
    一第17至20頁），然縱使被告所辯係告訴人先打伊，伊才還
    手等語屬實，亦因被告其後確有與告訴人相互拉扯、徒手推
    倒告訴人或持圓鍬與告訴人互相攻擊之行為，當屬無從分別
    何方為不法侵害之彼此互毆行為，揆諸前開判例意旨，被告
    之行為尚無成立正當防衛之可能，而無解於被告傷害犯行之
    成立至明。
  (五)綜上所述，本件事證明確，被告上開傷害犯行洵堪認定，應
    予依法論科。
三、核被告所為，係犯刑法第277條第1項之傷害罪。被告於上開
    時、地所為徒手推倒告訴人及持圓鍬擊打告訴人左側腰腹部
    之行為，顯係於密接之時、地，基於傷害之單一犯意接續所
    為，侵害同一法益，應包括於一行為予以評價，為接續犯，
    而論以一罪。又被告前曾於97年9月24日受如事實欄所述之
    有期徒刑執行完畢，有臺灣高等法院被告前案紀錄表1份附
    卷可按，其於前開有期徒刑執行完畢後5年內，故意再犯本
    件有期徒刑以上之罪，為累犯，應依刑法第47條第1項規定
    加重其刑。爰審酌被告不思循合法途徑理性解決問題，復不
    知自制，僅因其父遭人傷害乙事與告訴人發生爭執，即徒手
    推倒告訴人及持圓鍬擊打告訴人成傷，所為實不足取，犯後
    復矢口否認傷害犯行，難認有悔意，惟念被告前無暴力犯罪
    前科，本件係因被告之父遭人毆打成傷，被告與告訴人理論
    過程中發生爭執，始憤而為上開傷害行為，且告訴人於案發
    過程中亦不無尋釁之舉，業如前述，堪認被告尚非無端逞兇
    之徒，兼衡告訴人因被告上開犯行所受傷勢之程度、被告犯
    後迄未能獲得告訴人原諒之情況，及被告之學歷、職業、家
    庭狀況等一切情狀，量處如主文所示之刑，並諭知易科罰金
    之折算標準，以示懲儆。至扣案圓鍬1支，雖係供被告犯上
    開傷害犯行所用之物，惟該支圓鍬係告訴人之所有物而非屬
    被告所有乙節，業據被告及告訴人均陳明在卷（警卷第15頁
    ，偵(一)卷第16頁，本院卷一第166頁反面），自不得併予宣
    告沒收之，附此敘明。
據上論斷，應依刑事訴訟法第299條第1項前段，刑法第277條第1
項、第47條第1項、第41條第1項前段，刑法施行法第1條之1第1
項、第2項前段，判決如主文。
本案經檢察官甲○○到庭執行職務
中    華    民    國    98    年    12    月    15    日
                  刑事第九庭  審判長  法  官   蔡奇秀
                                      法  官   林欣玲
                                      法  官   蔡盈貞
以上正本證明與原本無異。
如不服本判決應於收受本判決後10日內向本院提出上訴書狀，並
應敘述具體理由。其未敘述上訴理由者，應於上訴期間屆滿後20
日內向本院補提理由書狀（均須按他造當事人之人數附繕本）「
切勿逕送上級法院」。
                                      書記官   陳玉芬
中    華    民    國    98    年    12    月    15    日
附錄論罪科刑法條：
中華民國刑法第277條第1項
（普通傷害罪）
傷害人之身體或健康者，處 3 年以下有期徒刑、拘役或 1 千元
以下罰金。

司法院資訊處製作；財團法人民間司法改革基金會備份。
